# Preparación y análisis

## Cargue de datos

Importamos la información de tráfico de una Estación base del municipio de Cundinamarca, esta información ya viene anonimizada en sus nombres por motivos de confidencialidad de la empresa

Realizamos el cargue de los datos csv

```{r}
data_sitio <- read.csv("data_sitio.csv", sep = ";")
```

### Formato de fechas

```{r echo=FALSE, message=FALSE, warning=FALSE}
library(lubridate)
library(zoo)
library(TTR) # libreria promedios móviles
library(forecast) #  libreria estacionalidad y rezagos
library(tseries)
library(ggplot2)
library(dplyr)
library(tidyr)

```






Para el manejo de datos en la columna "M_FECHA_DIA" damos formato con  "as.Date" y lo ordenamos

```{r}
data_sitio$M_FECHA_DIA <- as.Date(data_sitio$M_FECHA_DIA)
data_sitio <- data_sitio[order(data_sitio$M_FECHA_DIA), ]
```

Buscamos el mínimo día y la cantidad de días 
```{r}

fecha_inicio <- min(data_sitio$M_FECHA_DIA)
n_dias <- as.numeric(max(data_sitio$M_FECHA_DIA) - fecha_inicio) + 1
fecha_max <- max(data_sitio$M_FECHA_DIA)
fecha_inicio
fecha_max
```

Verificamos el día mínimo y el máximo de nuestro  dataset
```{r}
fecha_inicio
fecha_max
```


Verificamos si la serie no tiene datos faltantes entre días para poder usar la función "ts"
```{r}
fechas_completas <- seq(fecha_inicio, by = "day", length.out = n_dias)
if(length(fechas_completas) != nrow(data_sitio)) {
  warning("Hay fechas faltantes en los datos. Deberás interpolar o manejar los valores faltantes antes de continuar.")
}
```


### Selección de campos

Seleccionamos  las columnas de interés  de fecha ("M_FECHA_DIA") y tráfico en LTE () "PAYLOAD_4G")

```{r}

selected_columns <- data_sitio[, c("M_FECHA_DIA", "PAYLOAD_4G","FIESTA")]
head(selected_columns)
```

**Suavizado de Outliers**

Por medio de la filtro de Hampel  se identificara los outliers en una ventana deslizante de 7 días(k=7) con la mediana y la media , donde "t0" controla el umbral de sensibilidad a los outlier  al establecer 5 ,el filtro considera como un outlier si la desviación de la mediana o la media de la ventana es 5 veces mayor que 5 veces la desviación estándar absoluta(MAD ajustado ) de la ventana .Como el objetivo no es desaparecer los outlier se utiliza la media ya que los outliers quedan suavizados pero no anulados


```{r 31a_hampel}
#Mediana
data<-selected_columns
hampel_filter <- function(x, k = 7, t0 = 5) {  
  n <- length(x)
  y <- x
  L <- 1.4826
  for (i in (k + 1):(n - k)) {
    x0 <- median(x[(i - k):(i + k)])
    S0 <- L * mad(x[(i - k):(i + k)], constant = 1)
    if (abs(x[i] - x0) > t0 * S0) {
      y[i] <- x0
    }
  }
  return(y)
}
#Media
hampel_filter_mean <- function(x, k = 7, t0 = 5) {
  n <- length(x)
  y <- x
  L <- 1.4826
  for (i in (k + 1):(n - k)) {
    x0 <- mean(x[(i - k):(i + k)])  
    S0 <- L * mad(x[(i - k):(i + k)], constant = 1)
    if (abs(x[i] - x0) > t0 * S0) {
      y[i] <- x0
    }
  }
  return(y)
}

data$PAYLOAD_4G_smoo_mean<- hampel_filter_mean(data$PAYLOAD_4G, k = 7, t0 = 5)
data$PAYLOAD_4G_smoothed <- hampel_filter(data$PAYLOAD_4G, k = 7, t0 = 5)
data$year <- year(data$M_FECHA_DIA)
years <- unique(data$year)

for (y in years) {
  yearly_data <- subset(data, year == y)
  plot(yearly_data$M_FECHA_DIA, yearly_data$PAYLOAD_4G, type = "l", col = "red", xlab = "Fecha", ylab = "PAYLOAD_4G", main =  paste("PAYLOAD_4G - Original vs Suavizado (", y, ")", sep = ""))
  lines(yearly_data$M_FECHA_DIA, yearly_data$PAYLOAD_4G_smoo_mean, col = "blue")
  lines(yearly_data$M_FECHA_DIA, yearly_data$PAYLOAD_4G_smoothed, col = "green")
  legend("topleft", legend = c("Original", "Suavizado promedio","Suavisado Mediana"), col = c("red", "blue","green"), lty = 1)
  
}

write.csv(data, "data_sitio_smoothed.csv", row.names = FALSE)

```

Creamos la serie de tiempo con la función  "ts" donde le indicamos la fecha de inicio con una frecuencia diaria
```{r}
serie_tiempo <- ts(
    data$PAYLOAD_4G_smoo_mean, 
    start=c(as.numeric(format(fecha_inicio, "%Y")), as.numeric(format(fecha_inicio, "%j"))),
    frequency=365
    )
```

Verificamos el tipo de datos de la serie de tiempo 
```{r}
class(serie_tiempo)
```


Validación de fecha mínima y máxima de la serie

```{r}
start_time <- start(serie_tiempo)
end_time <- end(serie_tiempo)
frequency <- frequency(serie_tiempo)
min_date <- as.Date(paste(start_time[1], start_time[2], sep="-"), "%Y-%j")
max_date <- as.Date(paste(end_time[1], (end_time[2]-1) / frequency * 365, sep="-"), "%Y-%j")

min_date
max_date

```





## Análisis Series de tiempo

### Análisis descriptivo

Al visualizar la serie de tiempo se puede visualizar  la tendencia del tráfico con una pendiente positiva, al tener una población en constante crecimiento es normal que aumente la demanda de datos móviles en redes LTE 
```{r 3_trafico}
plot(serie_tiempo)
```




**Tráfico por Año**
El tráfico año por año va incrementando al detallarlo mes por mes se denota el aumento


```{r 3_1_trafico_año}
seasonplot(serie_tiempo,col=rainbow(4),year.labels = TRUE)
```



El tráfico al verlo en una gráfica circular se  puede ver como  crece año tras año  , sin importar al mes , cabe destacar los valores de alto tráfico 



```{r 3_1a_radar}

library(forecast)
library(ggplot2)

serie_tiempo <- ts(serie_tiempo, frequency = 365)

p <- ggseasonplot(serie_tiempo, polar = TRUE, year.labels = TRUE, year.labels.left = TRUE) +
  labs(y = "Valores", title = "Tráfico LTE por Mes") +
  theme_minimal() +
  theme(axis.text.x = element_text(angle = 45, hjust = 1))  # Ajustar los textos del eje x si necesario

print(p)


```




**Box Plot** Podemos apreciar una tendencia creciente  mirando el diagrama de cajas , la única diferencia es en el año 2024 ya que tiene 2  meses

```{r 3_1a_boxplot}
library(ggplot2)
time_index <- time(serie_tiempo)
years <- as.integer(floor(time_index))
values <- as.numeric(serie_tiempo)
serie_df <- data.frame(Year = as.factor(years), Value = values)
ggplot(serie_df, aes(x = Year, y = Value)) + geom_boxplot()


```

**Histograma* No se puede observar  ningún tipo de distribución en el gráfico.


```{r 3_1a_histograma}

hist(serie_tiempo, breaks = 30, main = "Histograma de serie_tiempo", xlab = "Valores")


```
**Densidad* Podemos ver un gráfico parecido al histograma pero suavizado.

```{r 3_1a_densidad}

plot(density(serie_tiempo), main = "Densidad de serie_tiempo", xlab = "Valores", ylab = "Densidad")


```
**Gráfico de dispersión con Lags(Autocorrelación)**

Acá podemos observar la auto correlación entre los datos observados actuales versus un  dato anterior(lag=1), solo hay unos atípicos en la parte superior y en el extremo derecho.

```{r 3_1a_graf_dispersion}
lag <- 1  # Cambia esto para diferentes lags
plot(serie_tiempo[-(1:lag)], serie_tiempo[-((length(serie_tiempo)-(lag-1)):length(serie_tiempo))],
     xlab = paste("Lag", lag), ylab = "serie_tiempo")

```


 
### Análisis de Promedio Móvil

Con la función "rollmean" suavizamos la serie usando una ventana de 7 días, en la gráfica 
podemos observar como el promedio Móvil representado por la línea roja ,el cual suaviza los outlier que salían en la serie original representado con la linea negra


```{r 3_1a_prommovil}
promedio_movil <- rollmean(serie_tiempo, 7, fill = NA)

plot(serie_tiempo, main="Serie Temporal con Promedio Móvil", xlab="Fecha", ylab="PAYLOAD_4G")
lines(promedio_movil, col="red")
legend("topright", legend=c("Serie Original", "Promedio Móvil"), col=c("black", "red"), lty=1)

```

### Análisis de Rezagos

En este análisis podemos observar como los valores pasados de una serie afectan sus valores futuros
En la imagen podemos observar como todas las barras superan el umbral de líneas azules (+/-)1.96, lo que demuestra una alta autocorrelación en todos los rezagos. Esta autocorrelación demuestra que la serie no es aleatoria y puede ser una señal de estacionariedad o de tendencia


```{r 3_2_acf}
acf(serie_tiempo)

```

### Análisis de Estacionalidad

Dentro la imagen podemos observar lo siguiente

1. **Observed:**: Nos muestra la serie original , es decir la serie de tráfico LTE  sin modificaciones.
    
2. **Tred:** En la tendencia nos muestra la  eliminación del ruido y estacionariedad sin embargo se observan los  picos de tráfico al final.
  
3. **Seasonal:**: En la estacionariedad podemos observar un patrón claro y repetitivo , lo cual indica  que existe estacionariedad en los datos del tráfico en esta de serie de tiempo.

3. **Random**: Este gráfico muestra residuales o fluctuaciones que nos se pueden explicar , ya que puede ser atípicos o ruido, para estos casos particulares en tráfico hay que hacer investigaciones de las causas de estas anomalías.


```{r 3_3_descomposicion}
descomposicion <- decompose(serie_tiempo)

plot(descomposicion)


write.csv(serie_tiempo, "serie_tiempo.csv", row.names = FALSE)
```
